臺灣高等法院高雄分院刑事判決
111年度上訴字第673號
上  訴  人  
即  被  告  陳建國


選任辯護人  黃佩琦律師
上列上訴人因毒品危害防制條例案件，不服臺灣屏東地方法院11
0年度訴字第592號，中華民國111年4月7日第一審判決（起訴案
號：臺灣屏東地方檢察署110年度偵字第3557、8178號），提起
上訴，本院判決如下：
    主  文
原判決關於陳建國部分撤銷。
陳建國幫助施用第二級毒品，累犯，處有期徒刑伍月，如易科罰
金，以新台幣壹仟元折算壹日。未扣案OPPO行動電話壹支（含門
號0000000000號SIM卡壹張）沒收之，於全部或一部不能沒收或
不宜執行沒收時，追徵其價額。
    事  實
一、緣張慶華（業經原審判處罪刑確定），受友人吳宜勳（其施
    用毒品犯行未經起訴）之委託，自吳宜勳處取得新臺幣（下
    同）2,000元後，於民國109年11月27日晚上10時35分許，使
    用行動電話門號0000000000號撥打陳建國使用之行動電話門
    號0000000000號與陳建國聯繫，欲向陳建國友人綽號「成仔
    」之蔡文郎（另由臺灣屏東地方法院審理中）購買甲基安非
    他命，陳建國明知此情，仍基於幫助他人施用第二級毒品甲
    基安非他命之犯意，而轉知蔡文郎，再由蔡文郎於同日晚上
    10時40分許，在屏東縣○○鄉○○路00巷0○0號陳建國住處前，
    販賣甲基安非他命1包予張慶華，張慶華則將2,000元交付蔡
    文郎，再將該包甲基安非他命交予吳宜勳，供吳宜勳施用。
二、案經屏東縣政府警察局內埔分局報告臺灣屏東地方檢察署檢
    察官偵查起訴。
    理  由
壹、程序方面：
    按被告以外之人於審判外之言詞或書面陳述，屬傳聞證據，
    原則上不得作為證據；惟按被告以外之人於審判外之陳述，
    雖不符刑事訴訟法第159條之1至第159條之4之規定，而經當
    事人於審判程序同意作為證據，法院審酌該言詞陳述或書面
    陳述作成時之情況，認為適當者，亦得為證據，刑事訴訟法
    第159條第1項、第159條之5第1項分別定有明文。查本判決
    所引用屬於傳聞證據之部分，均已依法踐行調查證據程序，
    且檢察官、辯護人及被告於本院審理時，均明示同意有證據
    能力（見本院卷第109至111頁），基於尊重當事人對於傳聞
    證據之處分權，及證據資料愈豐富愈有助於真實發現之理念
    ，本院審酌該等證據作成時情況，並無違法取證之瑕疵，且
    無顯不可信之情形，以之作為證據應屬適當，自均有證據能
    力。
貳、實體方面：
一、認定事實所憑之證據及理由： 
    訊據被告陳建國，矢口否認有何上開犯行，辯稱：我沒有幫
    助張慶華向蔡文郎購買甲基安非他命云云，辯護人則為其辯
    護稱：張慶華曾證述說是喝醉酒才打錯電話給被告，蔡文郎
    也證述張慶華會有酒醉擾人的情形，故不能排除是被告碰巧
    接到張慶華的電話，而對其虛以委蛇云云。然查：
　⒈吳宜勳確有委託張慶華代為購買甲基安非他命之事實，迭據
    張慶華於警詢、偵訊及本院審理時所證述明確（見110年2月
    3日警詢、偵訊筆錄，本院111年9月30日審判筆錄，警9400
    卷第25、29頁、他1821卷第269頁，本院卷第178頁），並與
    吳宜勳於警詢、偵訊時之陳述相符（見110年5月3日警詢、
    偵訊筆錄，警9400卷第42頁、偵3557卷第226頁）；且張慶
    華於109年11月27日晚上10時35分許，使用行動電話門號000
    0000000號撥打被告使用之行動電話門號0000000000號與陳
    建國聯繫，2人因而有如附表編號4所示之通話內容，此亦有
    台灣屏東地方法院109年聲監字第546、682號通訊監察書、1
    09年聲監續字第1239、1351、1426、1462、1549號通訊監察
    書、110年聲監字第93號通訊監察書、統一超商電信資料查
    詢結果（張慶華行動電話門號0000000000號）、行動電話門
    號查詢單明細、通訊監察譯文等在卷可稽（見警9400卷第53
    至57頁；偵3557卷第151至152、279至322頁；他1821卷第16
    7至169、173至175、179至181、185至187、191至193、197
    至199、203至205頁）。故張慶華於109年11月27日晚上有為
    吳宜勳購買甲基安非他命而打電話給被告之事實，應可認定
    。
  ⒉張慶華於上開時間以行動電話與被告聯絡，而為如附表編號4
    之通話內容，就此，張慶華於本院審理時證稱：打電話給被
    告，是叫被告幫我找甲基安非他命，叫被告幫我想辦法等語
    （見本院111年9月30日審判筆錄，本院卷第178頁）；其於
    偵訊時亦證稱：109年11月27日打給被告要買2000元甲基安
    非他命。在被告住的地方外面，「成仔」（即蔡文郎）拿甲
    基安非他命給我，我2000元交給「成仔」。我跟被告聯絡，
    但不是被告拿毒品給我等語（見110年2月3日偵訊筆錄，他1
    821卷第269頁）。故張慶華證述被告幫助其聯絡而向蔡文郎
    購買甲基安非他命之事實，前後大致相符。
　⒊蔡文郎於本院審理時證稱：張慶華與被告間如附表編號4的通
    話內容，通話當時我在被告旁邊，有聽到他們對話內容，是
    張慶華要找我拿毒品。後來我在被告住處門口遇到張慶華，
    有拿一包甲基安非他命給張慶華，張慶華說是他朋友要的，
    但我沒跟他拿錢。我不知道被告是否知道張慶華要向我拿甲
    基安非他命，被告只說張慶華在找我等語（見本院111年10
    月28日審判筆錄，本院卷第211至218頁）。亦即蔡文郎於本
    院審理時，雖否認其有上開販賣甲基安非他命給張慶華之犯
    行，但仍供稱當時張慶華打電話給被告，係為了要向其拿甲
    基安非他命。而蔡文郎於警詢時係陳稱：附表編號4譯文內
    容是被告與張慶華的對話。應該是張慶華找被告購買甲基安
    非他命毒品等語。其又稱：「（張慶華於警詢筆錄證稱，渠
    與被告上開電話聯繫後，於109年11月27日22時40分，徒步
    前往被告住處與綽號『成仔』之男子，購買價值2000元1包重
    量不詳之安非他命毒品，另詢據被告於警詢筆錄證稱，本次
    張慶華稱之『成仔』即是你，你如何解釋？）是的，我承認。
    」等語（見111年2月15日警詢筆錄，偵365號卷第65頁）。
    則蔡文郎於警詢時關於其是否販賣甲基安非他命給張慶華之
    事實，雖然與其於本院審理時所證不相符，但對於張慶華打
    電話給被告係要向其拿取甲基安非他命之事實，仍與其於原
    審審理時所證相符，又與張慶華上開此部分所證相符，而非
    不能採信。　
　⒋而被告於原審審理時亦曾供稱：我接到張慶華的電話，蔡文
    郎在旁邊，我承認我知道張慶華要幹嘛等語（見原審111年1
    月13日準備程序筆錄，原審卷第81頁）。而被告於警詢時亦
    供稱：附表編號4譯文內容是我跟張慶華的對話。張慶華要
    找綽號「成仔」之男子（即蔡文郎）購買甲基安非他命毒品
    。「成仔」有出去，但我不知道有沒有交易完成等語。又稱
    ：「（問：你說張慶華要向『成仔』之男子購買安非他命，為
    何張慶華要撥打跟你聯絡？）因為張慶華找不到綽號『成仔』
    之男子。（問：張慶華此次跟你通話綽號『成仔』之男子是否
    在你旁邊？）有。」等語（見110年3月19日警詢筆錄，警94
    00卷第7至8頁）。於偵訊時亦供稱：附表編號4譯文內容是
    我跟張慶華的通話，我下班之後，會包綽號「成仔」的便當
    ，他下班之後會來找我，張慶華打電話給我要找綽號「成仔
    」，「成仔」在我旁邊，後來「成仔」就自己出去跟張慶華
    講等語。又稱：「（問：張慶華找『成仔』幹嘛？）可能想購
    買甲基安非他命。（問：所以你接完這通電話後，你馬上跟
    『成仔』說張慶華找他？）他在旁邊有聽到，就自己出去跟他
    講。（問：為何張慶華不自己跟綽號『成仔』聯絡，都要透過
    你？）因為我有毒品前科，張慶華跟我同村庄，他知道我有
    毒品前科，知道我跟綽號『成仔』是朋友，當時我有工作沒有
    在吸食，我打電話給綽號『成仔』，他比較會接，因為我會幫
    他包便當，叫他過來吃飯而已。」等語（見110年3月19日偵
    訊筆錄，偵3557卷第104頁）。則被告上開供述內容係自承
    張慶華確係透過電話與其聯絡而找到蔡文郎，向蔡文郎購買
    甲基安非他命，其對此亦知情而予以協助，此與張慶華及蔡
    文郎2人上開陳述相符，亦與附表編號4被告與張慶華間通話
    內容相符，故張慶華及蔡文郎2人上開關於此部分之陳述，
    應可採信。
　⒌按刑法上所謂幫助犯，係指對他人決意實行之犯罪有認識，
    而基於幫助之意思，於他人犯罪實行之前或進行中資以助力
    ，予以實行上便利，使犯罪易於實行之人。是凡任何足使正
    犯得以或易於實行犯罪之積極或消極行為，不論其於犯罪之
    進行是否不可或缺，亦不問所提供之助益是否具有關鍵性影
    響，均屬幫助犯罪之行為。屬實際生活中日常活動之行為，
    一般固非出於助益犯罪實行之目的，然如該日常行為之行為
    人已認知正犯藉以實行犯罪之計畫卻仍為之，而提供正犯實
    行犯罪之助益，仍應成立幫助犯（最高法院97年度台上字第
    3775號判決意旨參照）。查張慶華於109年11月27日晚上有
    為吳宜勳購買甲基安非他命而打電話給被告，透過聯絡被告
    而找到販毒者蔡文郎，進而向蔡文郎購買毒品，被告則於張
    慶華聯絡時明知此情，而仍予以協助，依上開說明，被告自
    係對張慶華為他人施用甲基安非他命而代為購買時，予以助
    力，而應為他人施用甲基安非他命之幫助犯。被告否認犯行
    所辯，不能採信，且依張慶華與被告間所為如附表編號4之
    電話通話內容所示，顯然張慶華並非打錯電話，被告也非於
    電話中虛以委蛇，故辯護人所為辯護，亦不能採。綜上所述
    ，被告此部分幫助施用毒品犯行，已可認定，而應予依法論
    科。　
二、論罪：
  ㈠核被告陳建國所為，係犯刑法第30條第1項、毒品危害防制條
    例第10條第2項之幫助施用第二級毒品罪。
　㈡被告上開犯行為幫助犯，爰依刑法第30條第2項規定，按正犯
    之刑減輕之。
　㈢檢察官雖起訴被告係犯毒品危害防制條例第4條第2項之販賣
    第二級毒品罪嫌，然被告販賣犯行不能證明（詳如後述），
    故檢察官該起訴尚有未洽，但起訴事實與本院認定被告犯罪
    事實二者之基本社會事實相同，本院應予審理，並變更起訴
    法條。　
　㈣被告前因①竊盜案件，經臺灣屏東地方法院以105年度審易字
    第619號判決判處有期徒刑7月確定；②竊盜案件，經同院以1
    05年度簡字第733號判決判處有期徒刑4月確定；③竊盜案件
    ，經同院以106年度簡字第1535號判決判處有期徒刑4月確定
    ；④施用毒品案件，經同院以106年度訴緝字第18號判決判處
    有期徒刑1年確定；上開①至④案件經同院以107年度聲字第19
    3號裁定應執行有期徒刑1年10月確定，於108年3月27日執行
    完畢，有臺灣高等法院被告前案紀錄表在卷可查（見原審卷
    第30至37頁），其於有期徒刑執行完畢後5年內，故意再犯
    本件有期徒刑以上之罪，為累犯，因本案並無「應量處最低
    本刑，否則即生罪責不相當而有過苛情形」，應依刑法第47
    條第1項規定加重其刑。
三、撤銷改判理由：
　　原審因認被告犯罪事證明確，而予依法論科，固非無見；惟
    查：被告所為應係犯刑法第30條第1項、毒品危害防制條例
    第10條第2項之幫助施用第二級毒品罪，原審認被告係犯毒
    品危害防制條例第4條第2項販賣第二級毒品罪，而有違誤，
    被告雖否認犯罪而無理由，但其上訴否認有販賣第二級毒品
    之犯罪，則有理由，應由本院予以撤銷改判。爰審酌被告明
    知國家對於查緝毒品相關犯罪禁令甚嚴，且被告亦應深知施
    用毒品之害處，戒除毒癮之不易，一旦染上毒癮，不僅戕害
    個人身心健康，亦造成家人之痛苦，一般施用者為圖購買毒
    品解癮，往往不惜耗費鉅資以致散盡家財，非但可能連累親
    友，甚或鋌而走險實施各類犯罪，對社會治安造成潛在風險
    甚鉅，則流通毒品所及，非僅多數人之生命、身體受其侵害
    ，社會、國家之法益亦不能倖免，當非個人一己之生命、身
    體法益所可比擬，所為實不足取。兼衡被告幫助施用毒品之
    種類、對象、次數，於原審及本院審理時自陳之生活狀況、
    智識程度（見原審卷第132頁、本院卷第230頁）等一切情狀
    ，量處如主文第2項所示之刑，並諭知易科罰金之折算標準
    。
四、沒收：
　  被告陳建國係以其所有插置門號0000000000號SIM卡之OPPO
    牌行動電話與張慶華聯絡而為本案犯行，有通訊監察譯文存
    卷足憑（見警9400卷第56頁），該行動電話屬被告供犯上開
    犯行所用之物，並屬於被告所有，雖曾扣案，但業經檢察官
    發還被告，被告於110年10月29日領回，有臺灣屏東地方檢
    察署發還扣物受領書附卷可稽（見本院卷第203頁），而被
    告於本院審理時供稱：該行動電話門號因其欠費而已被停用
    ，但該行動電話換門號後，其仍在繼續使用中等語（見本院
    111年10月28日審判筆錄第230頁）。則該行動電話應依刑法
    第38條第2項、第4項規定宣告沒收，於全部或一部不能沒收
    或不宜執行沒收時，追徵其價額。
五、公訴意旨雖認被告陳建國上開犯行，係與蔡文郎基於共同販
    賣第二級毒品甲基安非他命之犯意，而共同販賣甲基安非他
    命予張慶華，因認被告上開犯行，應係與蔡文郎二人共同犯
    毒品危害防制條例第4條第2項之販賣第二級毒品罪嫌云云。
　㈠按犯罪事實應依證據認定之，無證據不得認定犯罪事實，刑
    事訴訟法第154條第2項定有明文。又認定犯罪事實所憑之證
    據，雖不以直接證據為限，間接證據亦包括在內；然而無論
    係直接或間接證據，其為訴訟上之證明，須於通常一般之人
    均不致有所懷疑，而得確信其為真實之程度者，始得據為有
    罪之認定，倘其證明尚未達到此一程度，而有合理性之懷疑
    存在時，即難為有罪之認定（最高法院76年度台上字第4986
    號判例意旨參照）。再按刑事訴訟法第156 條第2項規定：
    被告或共犯之自白，不得作為有罪判決之唯一證據，仍應調
    查其他必要之證據，以察其是否與事實相符。其立法旨意乃
    在防範被告或共犯自白之虛擬致與真實不符，故對自白在證
    據上之價值加以限制，明定須藉補強證據以擔保其真實性。
    所謂補強證據，係指除該自白本身之外，其他足以證明該自
    白之犯罪事實確具有相當程度真實性之證據而言，雖所補強
    者，非以事實之全部為必要，但亦須因補強證據之質量，與
    自白之相互利用，足使犯罪事實獲得確信者，始足當之。
  ㈡檢察官認被告涉犯此部分販賣犯行，係以被告之供述、證人
    張慶華、吳宜勳2人之陳述，及本案通訊監察書、通訊監察
    譯文等為其論據。訊據被告堅決否認有何販賣犯行，辯稱：
    沒有與蔡文郎共同販賣毒品給張慶華等語，辯護人則為其辯
    護稱：依張慶華所述，張慶華並非向被告購買毒品，關於購
    買數量、金額及毒品交付皆係由張慶華及蔡文郎二人協議及
    完成，被告並未參涉其中，且被告亦未從中取得任何優待或
    好處，實難因此認定被告有與蔡文郎共同販賣的營利意圖等
    語。經查：
　⒈證人張慶華於本院審理時證稱：不是向被告購買毒品，打電
    話給被告是要他幫我想辦法找等語，業如上述，而依張慶華
    上開偵訊時證述內容，其亦係證稱向蔡文郎購買，其於警詢
    時也稱：附表編號4譯文內容是我跟被告聯絡要購買安非他
    命毒品，但是由綽號「成仔」之男子（即蔡文郎）出來跟我
    交易。因為當時綽號「成仔」之男子都是居住在被告家中，
    我打給被告的目的是要跟綽號「成仔」之男子購買安非他命
    毒品等語。又稱：「（問：你係要向被告聯絡購買安非他命
    毒品，為何是綽號『成仔』之男子出面跟你交易毒品？你們交
    易毒品時被告是否在家？）我不知道，但是確實是綽號『成
    仔』之男子出面跟我交易毒品。我不知道他有沒有在家，我
    打完電話後，就是綽號『成仔』之男子出來跟我交易。」等語
    （見110年2月3日警詢筆錄，警9400卷第28至29頁）。可知
    張慶華不曾指稱被告係與蔡文郎共同販賣毒品。而附表編號
    4被告與張慶華間之通話內容，僅顯示張慶華打電話給被告
    係要找綽號「成仔」之蔡文郎，並要被告向蔡文郎轉知要拿
    毒品，而並無顯示被告係基於共同販賣毒品犯意而為行為之
    內容，該通話內容亦與張慶華所證相符，故張慶華證詞應可
    採信。
　⒉蔡文郎於本院審理時證稱：我沒有與被告一起販賣毒品給張
    慶華等語（見本院111年10月28日審判筆錄，本院卷第218）
    。其於警詢時，雖就附表編號4之通話內容稱：應該是張慶
    華找被告購買安非他命毒品等語，然其警詢時，又進一步供
    承係由其販賣毒品給張慶華，而未曾陳稱被告與其共同販賣
    。故蔡文郎所述，尚不能證明被告有與其共同販賣甲基安非
    他命予張慶華之事實，而不能為被告此部分不利之認定。
　⒊又被告於原審準備程序時，曾自白稱：「我承認我跟蔡文郎
    共同販賣第二級毒品甲基安非他命罪。」等語（見111年1月
    13日準備程序筆錄，見原審卷第81頁），又於原審審理時自
    白稱：「我承認犯罪。」（見原審111年2月23日審判筆錄，
    原審卷第112頁）。惟細繹其於原審時關於本案之供述內容
    ，其係稱：「承認我有接到張慶華的電話，但沒有拿安非他
    命給張慶華。……毒品不是我的，是蔡文郎的。我沒有跟蔡文
    郎聯絡。我接到張慶華的電話，就沒有跟張慶華再講了，當
    天蔡文郎在旁邊，有聽到我講電話，我電話聲音很大聲。我
    手上沒有毒品，也沒有吩咐蔡文郎要做什麼。我承認有接到
    張慶華的電話，也知道張慶華要幹嘛。」等語（見原審卷第
    81頁）。則依被告此部分供述內容，並無關於其如何與蔡文
    郎有共同販賣犯意，或有為販賣犯罪構成要件行為，則被告
    於原審時其真意是否確係自白共同販賣第二級毒品犯罪，已
    有疑義。再觀諸被告於警詢及偵訊時所為供述內容，除曾坦
    承張慶華打電話給被告，係欲聯絡蔡文郎而欲向蔡文郎購買
    毒品一事知情外，被告並未曾自白與蔡文郎有共同販賣毒品
    之犯意聯絡或行為分擔。再參諸上開張慶華及蔡文郎二人所
    證述內容及被告與張慶華間如附表編號4所示之電話聯絡內
    容，實難認為被告於原審時之自白確與事實相符，而不能認
    為被告有與蔡文郎共同販賣第二級毒品甲基安非他命予張慶
    華之犯行。
　㈢則檢察官所提出之事證，尚不能使本院確信被告陳建國確有
    起訴意旨所指之此部分共同販賣第二級毒品犯行，即檢察官
    之舉證尚未達於通常一般之人均不致有所懷疑，而得確信被
    告確有販賣第二級毒品甲基安非他命給張慶華之犯行。此外
    ，復查無其他確切證據足證被告有何起訴意旨所指之此部分
    犯行，參諸上開說明，應不能證明被告有販賣犯行。而同一
    起訴事實，則應認定被告係犯幫助施用犯行，業如上述，併
    此敘明。
六、原審共同被告張慶華部分，因未上訴而已確定，併此敘明。
     
據上論結，應依刑事訴訟法第369條第1項前段、第364條、第299
條第1項前段，判決如主文。
本案經檢察官吳紀忠提起公訴，檢察官許月雲到庭執行職務。
中　　華　　民　　國　 111 　年　　11 　月    　17　　日
                  刑事第一庭    審判長法  官  邱明弘
                                      法  官  黃宗揚
                                      法  官  林書慧
以上正本證明與原本無異。
被告不得上訴。
檢察官如不服本判決應於收受本判決後20日內向本院提出上訴書
狀，其未敘述上訴理由者，並得於提起上訴後20日內向本院補提
理由書狀（均須按他造當事人之人數附繕本）「切勿逕送上級法
院」。
中　　華　　民　　國　　111 　年　　11　　月　　17　　日
　　　　　　　　　　　　　　　　　　　書記官  熊惠津

附錄論罪科刑法條：
毒品危害防制條例第10條
施用第一級毒品者，處6月以上5年以下有期徒刑。
施用第二級毒品者，處3年以下有期徒刑。

附表：被告與張慶華間通訊監聽譯文
編號 A監察門號（對象） 發話方向 B通話門號（對象） 始話時間  （基地台） 通 話 內 容 出  處 1 000000000000（持用人陳建國）  ← 000000000000（持用人張慶華） 109年10月17日 下午06:53:55  （屏東縣○○鄉○○○段0000○0地號） A：喂。 B：喂，國仔恩？ A：你誰？ B：我阿華。 A：喔。 B：嘿，你跟他說一下。 A：等一下我去長治等下回去。 B：納等下再你一點點那個。 A：好等一下。 B：好。 A：我去長治那邊馬上回來，還是我先回去？ B：不用拉，你那個啦，你跟他說。 A：沒關係等我回來再說就好，好嗎？ B：對，阿我朋友打給我那個。 A：好啦，我等下打這支電話給你好嗎？ B：好。 　  警9400卷P55  2 000000000000（持用人陳建國）  → 000000000000（持用人張慶華） 109年10月17日 下午07:54:53  （屏東縣○○鄉○○村○○路00巷00號7樓頂樓） B：怎樣？ A：我現在在長治吃飯帶等下回去阿。 B：沒有阿，我跟他聯絡說好了。 A：你有打給那個了恩？ B：沒，他有跟我那個，跟他用好了。 A：喔好好好。 B：喔謝謝。 A：沒有我回去也是打給他阿。 B：好好好，要跟你說一下。 　 　  警9400卷P55 3 000000000000（持用人陳建國）  → 000000000000（持用人李彥緯→上游藥頭） 109年10月17日 下午08:22:20  （屏東縣○○鄉○巷村○○路00號4樓樓頂） B：喂。 A：喂。 B：怎樣？ A：阿華再找你你知道嗎？ B：有阿我剛有跟他那個阿。 A：有就好，不然他打給我我人在長治。 B：有拉。 A：喔，你有齁？ B：有拉。 A：有就好。 　  警9400卷P55-56 4 000000000000（持用人陳建國）  ← 000000000000（持用人張慶華） 109年11月27日 下午10:35:28  （屏東縣○○鄉○巷村○○路00號4樓樓頂） A：喂。 B：喂，國仔喔？ A：你誰？ B：我阿華。 A：喔 B：成仔有在你家嗎？ A：你過來阿。 B：沒有啦，你跟他說現在我要拿，我要的，我現在在你們的旁邊。 A：在我們附近喔，好。 B：恩。　  A：你下次不要這樣說。 B：喔好。　 　   警9400卷P56